【裁判字號】    94,訴,763
【裁判日期】    950523
【裁判案由】    返還借款等
【裁判全文】
臺灣臺北地方法院民事判決               94年度訴字第763號
    原      告  甲○○
    訴訟代理人  盧春律師
    複代理人    丙○○
    被      告  風土建設股份有限公司
    法定代理人  乙○○
    訴訟代理人  劉志鵬律師
                陳秋華律師
                黃馨慧律師
    上一人
    複代理人    顏華歆律師
上開當事人間請求返還借款等事件，本院於中華民國95年5月9日
言詞辯論終結，判決如下：
    主      文
被告應給付原告新台幣柒拾伍萬元，及其中新臺幣伍拾萬元自民
國八十二年九月二十日起至清償日止，另新臺幣貳拾伍萬元自民
國九十四年二月十九日起至清償日止，均按年利率百分之五計算
之利息。
訴訟費用由被告負擔。
本判決於原告以新臺幣貳拾伍萬元為被告供擔保後，得假執行；
但被告如以新臺幣柒拾伍萬元為原告預供擔保，得免為假執行。
    事實及理由
一按訴狀送達後，原告不得將原訴變更或追加他訴，但擴張或減
  縮應受判決事項之聲明者，不在此限，民事訴訟法第255條第1
  項第3款定有明文。原告起訴聲明請求「被告應給付原告新臺
  幣（下同）75萬元及自起訴狀繕本送達翌日起至清償日止，按
  年利率5％計算之利息」，嗣於民國93年10月26日變更聲明請
  求「被告應給付原告75萬元，其中15萬元自82年9月20日起至
  清償日止，另25萬元自起訴狀繕本送達翌日起至清償日止，均
  按年利率5％計算之利息」，所為核屬擴張應受判決事項之聲
  明，其變更應予准許。
二原告起訴主張：
  (一)消費借貸50萬元部分
    (1)緣被告以訴外人山田美惠子（82年11月13日死亡）為代理
      人，於81年9月16日請求本院公證處認證授權書，授權原
      告與訴外人周寶珠自81年9月20日起至82年9月19日止，全
      權代理被告與中國石油股份有限公司接洽讓售被告所有坐
      落苗栗縣頭份鎮○○○段186地號等67筆土地事宜。嗣因
      被告需資金週轉，向原告借款50萬元，原告於81年9月30
      日自高雄市第五信用合作社（現更名為板信商業銀行新興
      分行）匯款予山田美惠子，山田美惠子則於同日出具借據
      ，載明向原告借款50萬元，並訂於82年9月19日前土地買
      賣授權書到期時還款。
    (2)被告於82年4月12日書立承諾書，載明承諾：「…四有關
      81年間經甲○○先生介紹之中油土地買賣事及向高雄鐘先
      生辦理土地質押借款，向甲○○借款新臺幣50萬元事，本
      公司承諾於風土公司土地或持有儷國公司之股權或土地處
      理時優先償還，請甲○○先生配合野副重德、林汝銓先生
      共同處理…」等語。所稱「本公司」，即指被告而言。因
      原告於82年3月2日經被告臨時股東會補選為董事，同日經
      出席董事一致同意選任為董事長，故上開承諾書開宗明義
      記載：「茲歡迎甲○○先生加入本公司股東，選為董事長
      壹職，經協商同意委任總經理山田美惠子代行使董事長職
      權，本公司對左列條件予以承諾負責。」等語，承諾書第
      3條亦載明：「甲○○任董事長職務，本公司股東會同意
      支付每月壹萬元車馬費。」等語，可知「本公司」係指被
      告。原告未擔任儷國育樂事業股份有限公司（以下簡稱儷
      國公司）任何職務，上開承諾書第4條已表明被告還款之
      來源係出售土地或處理被告持有儷國公司之股份，即明示
      借款人為被告。上開承諾書立書人雖有儷國公司，僅係使
      儷國公司瞭解被告欲處分持股優先償還原告之事實，實際
      上承諾還款者為被告。而有借款才有還款之事實。
    (3)訴外人林汝銓於92年1月14日在本院92年度北簡字第6627
      號證稱：「我認識原告，其為風土公司的負責人，我是該
      公司的日本翻譯，該公司實際為山田美惠子所有，但負責
      人為原告…其來台灣是買地做高爾夫球場，因為公司委託
      原告辦理土地貸款…當時是請原告負責向其朋友貸款，是
      以土地辦理設定，其朋友何姓名，我不知道…當初山田美
      惠子是代表公司，因為公司要貸款辦理土地登記，所以才
      找原告幫忙，請原告先行墊款，因為當時山田急著要用錢
      ，我電話中與其談論，我記得是用電匯的，有電匯單據可
      以查詢，風土公司沒有錢，因為沒有款項，所以到處借，
      因為私人問題借貸，也是為了公司的費用…借款是要給風
      土公司，是要向朋友借，因為手續沒有辦好，所以才先找
      原告，是原告自已借款給山田美惠子，借款是要借給公司
      ，因為山田美惠子代表公司，所以款項才會匯入其帳戶內
      ，因為山田美惠子是透過我告知原告，因為其為日本人，
      我為其翻譯，所以才會得知此事。我沒有親眼看睹匯款，
      但是山田美惠子有告訴我，確實有匯過來」等語，可證明
      系爭借款被告所借。
    (4)系爭借款50萬元自81年9月30日匯入後，因當時約定在82
      年9月19日前即土地買賣授權書到期時還款，而被告授權
      原告與中國石油股份有限公司接洽議售土地事宜，授權期
      間自81年9月20日起至82年9月19日止，82年9月20日屆期
      未償還，即應負遲延賠償責任，爰依消費借貸關係請求被
      告清償借款50萬元及自82年9月20日之遲延利息。
  (二)車馬費25萬元部分：
    (1)原告於82年4月12日受山田美惠子之邀，入股被告並獲選
      為董事長，且協商同意委任總經理山田美惠子代行使董事
      長職權，被告則承諾每月支付1萬元車馬費。被告於82年4
      月12日書立承諾書，載明承諾：「一委任期間由甲○○就
      任起至重新改選董事長日止。二甲○○交付私章壹顆為公
      司印鑑章，委交山田美惠子保管使用，除一般行政業務使
      用外，不得對外擔保借款、保證等行為使用，如有造成甲
      ○○先生有任何損失，本公司願付全部責任。三甲○○任
      董事長職務，本公司股東會同意支付每月1萬元車馬費…
      」。詎料被告從未依約給付車馬費。爰依契約關係請求被
      告給付車馬費。惟因上開車馬費為一年以下之定期給付，
      原告僅請求被告給付自89年2月11日起至91年3月12日止，
      計2年1個月之車馬費25萬元。
    (2)原告之車馬費，係酬謝擔任董事長職位之給付，可自被告
      係由山田美惠子代表執行，原告住居南部，且實際上被告
      是山田美惠子出資，原告只有一股，承諾當時之原意，係
      因山田美惠子為日本藉，受公司法限制，又因與原告一段
      長時間之接觸，知悉原告誠懇老實及有代書之專業，而委
      以辦理土地買賣，幫助貸款辦理抵押，及託請擔任董事長
      ，每月以1萬元酬勞致謝意，非以供車馬費之支用。
    (3)原告之董事及董事長職務雖於84年間為被告之股東柳澤英
      世聲請假處分，但所提確認原告與被告間委任關係不存在
      之訴，已由最高法院以91年台上字第802號於91年4月26日
      判決柳澤英世敗訴。在原告職務被禁止行使期間至被告承
      諾書約定之改選董事之期日91年3月13日為止，被告依然
      以原告名義對外行使董事長職務。被告每年度之營利事業
      所得稅結算申報書，均以原告為負責人向稅捐機關申報，
      且被告盜刻原告之印章加蓋於申請書，顯見原告之董事長
      職務並不因假處分而實際停止，故被告當履行契約給付原
      告每月車馬費1萬元。
  (三)原告在前案92年北簡字第6627號，被告係柳澤英世，且基於
    繼承之法律關係，請求返還借款與本案當事人不同，不受一
    事不再理之拘束。
  (四)聲明：(1)被告應給付原告75萬元，其中15萬元自82年9月20
    日起至清償日止，另25萬元自收受起訴狀繕本之翌日起至清
    償日止，均按年利率5％計算之利息。(2)願供擔保請准宣告
    假執行。
三被告答辯稱：
  (一)被告否認曾向原告借款50萬元。
    (1)原告就系爭50萬元借款之原因事實，已先於本院92年度北
      簡字第6627號清償債務事件提出與本件訴訟完全相同之事
      證，主張係山田美惠子個人生前向其借款，而以山田美惠
      子之繼承人柳澤英世為被告，請求返還借款。嗣經判決駁
      回原告之訴確定後，原告卻於本件主張被告為借款人而請
      求返還借款，其就系爭借款之原因事實為截然不同之主張
      ，有悖一般經驗法則，且有浪費司法資源之虞。另原告主
      張借貸之對象不一，足證兩造間就系爭借款欠缺一致之意
      思表示。參諸最高法院81年台上字第2372號判決意旨，原
      告之主張確屬無據。
    (2)原告所提證據均無從證明兩造間有消費借貸關係，被告不
      負返還借款之義務：
      按「私文書應提出其原本」，民事訴訟法第352條第1項
        前段有明文。由原告所提原證1認證書暨授權書影本之
        形式觀之，授權書上山田美惠子之簽名，顯與認證書上
        之簽名不符，且授權書簽名頁之騎縫章似亦無法對應，
        是原證1授權書是否確為原證1認證書所指由山田美惠子
        請求認證之授權，顯有疑義。
      原告所提原證2匯款回條僅能證明原告有匯款給山田美
        惠子之事實，惟山田美惠子前開帳戶完全與被告無涉，
        原證2匯款回條亦無從辨識所載匯款資金之用途，不能
        證明原告有借款給被告。
      依原證1所示，山田美惠子僅就認證事項為被告之代理
        人，被告並未授權山田美惠子代理被告向外借貸，原證
        3借據為影本，其上又無山田美惠子之簽名，被告否認
        其真正。且原證3借據係以個人名義簽發，並未表明代
        理被告之意旨，無法證明兩告間有借貸關係。另原證3
        簽訂時被告之法定代理人為蕭廷演，並非山田美惠子，
        其借款與被告無關。
      原告主張兩造間有消費借貸法律關係，自應就兩造間有
        借貸契約之成立及金錢之交付負舉證之責，無從僅依原
        證4承諾書主張兩造間有消費借貸法律關係。又原證4承
        諾書之立書人有兩家公司，文內所謂「本公司優先償還
        」之「本公司」，係指被告或儷國公司，並不清楚，無
        法證明被告有清償借款之義務。再查，原證4承諾書簽
        立於82年4月12日，當時被告之董事長為原告，原證4號
        之承諾書上以山田美惠子為被告之代表人，顯與登記事
        項不符，承諾書非經有權代表人簽立，對被告不生效力
        。
      訴外人林汝銓並未親身見聞原告所指借貸事實之始末經
        過，不具證人適格，其陳述不得採為判決之基礎。林汝
        銓於本院前訴訟93年1月14日審理時陳稱：「因為山田
        美惠子是透過我告知原告，因為其為日本人，我為其翻
        譯，所以才會得知此事，我沒有親眼目睹匯款」等語，
        顯見林汝銓並未親自見聞本件借貸原因事實之始末，是
        其就「被告是否向原告借款50萬元」之事實不具證人適
        格，其陳述自無從據為本院判決之基礎。況林汝銓共同
        勾串他人，圖謀山田美惠子所遺留之在台資產（包括被
        告全部股權、儷國公司70％股權等）之事實，業經台灣
        高等法院88年度上訴字第2488刑事確定判決認定，林汝
        銓涉嫌部份亦經該刑事判決法官主動移送台灣士林地方
        法院檢察署偵辦中，是其審判外之陳述顯然欠缺可信性
        之擔保，自無可採。
  (二)原告不得請求被告給付車馬費25萬元：
    (1)按「董事之車馬費，係指董事前往公司或為公司與他人洽
      商業務所應支領之交通費用而言，與董事之報酬有別」此
      有最高法院71年台上字第4154號判決及經濟部93年1月20
      日經商字第09302005550號函釋可稽。故董事之車馬費，
      應指董事於在職期間，為執行董事職務而前往公司或為公
      司與他人洽商業務所得支領之交通費用而言，故如董事現
      實上未執行董事職務，自無從請求公司支付車馬費。且無
      論董事之車馬費或報酬，均以董事於在職期間執行董事職
      務為支領之前提，如現實上未執行董事職務，自無從請求
      公司支付車馬費或報酬。
    (2)原告自84年5月19日起至91年9月26日止，遭假處分禁止行
      使被告之董事或董事長職權，自不得請求被告支付自89年
      2月11日起至91年3月12日止之車馬費：
      原告前因未持有被告之股票，竟趁被告印章保管人山田
        美惠子生病期間，不法蓋用公司印章，變更股東名簿，
        且未經合法召開股東會及董事會，即自命為被告之董事
        長，對內執行公司業務，對外代表公司等情，遭被告股
        東柳澤英世以避免被告及其股東遭受難以回復之損害為
        由，於84年4月26日向本院聲請假處分，禁止原告行使
        董事長或董事之職權，經本院於84年5月19日以84年民
        執全黃字第1318號執行命令假處分禁止原告以被告董事
        長或董事名義行使職權。該假處分執行至91年9月26日
        始撤銷。故原告於84年5月19日起至91年9月26日遭假處
        分期間，不得請求車馬費，其請求自89年2月11日起至
        91年3月12日止之車馬費，自屬無據。
      至於被告股東柳澤英世請求確認兩造委任關係不存在之
        訴訟，雖於91年4月26日經最高法院91年台上字第802號
        判決敗訴確定，惟原告自最高法院於91年4月26日判決
        後，始有主張兩造間委任關係存在之可能，無從影響上
        開假處分於判決前自84年5月19日起至91年9月26日已發
        生禁止原告行使被告董事或董事長職權之效力。
    (3)原告嗣辯稱其所請求者為董事報酬而非車馬費，惟原告起
      訴時明確主張係請求被告給付車馬費，且其據以為本項請
      求之承諾書第3條亦明確規定：「甲○○任董事長職務，
      本公司股東會同意支付每月壹萬元車馬費」等語，足證原
      告本項請求與董事報酬無涉。
  (三)原告主張被告盜刻其印章加蓋於其所提出之原證6申請書，
    與本件請求無涉，且與事實不符，茲否認之。
  (四)聲明：(1)原告之訴及其假執行之聲請均駁回。(2)如受不利之
    判決，被告願供擔保請准宣告免予假執行。
四兩造不爭執事項
  (一)原告於81年9月30日匯款50萬元至山田美惠子華南銀行忠興
    分行帳戶。
  (二)卷附82年4月12日承諾書形式上為真正。
五兩造爭執要點及本院之判斷
  (一)兩造間是否因原告於81年9月30日匯款50萬元至山田美惠子
    華南銀行忠興分行帳戶而有借貸關係存在？
    (1)原告係於82年3月2日經被告股東會選任為董事，同日經被
      告董事會選任為董事長，被告發行股份總數為50,000股，
      原告持股數僅1股，而山田美惠子（82年11月13日死亡）
      自80年12月間起持股數均為49,994股，係持股佔絕大多數
      之董事等情，業經調閱台北市政府建設局相關公司案卷查
      明屬實，並節錄影本附卷，先予敘明。
    (2)兩造對於卷附82年4月12日承諾書之形式上為真正既不爭
      執，則承諾書第4條載明：「有關81年間經甲○○先生介
      紹之中油土地買賣事及向高雄鐘先生辦理土地質押借款，
      向甲○○借款新臺幣50萬元事，本公司承諾於風土公司土
      地或持有儷國公司之股權或土地處理時優先償還，請甲○
      ○先生配合野副重德、林汝銓先生共同處理…」等語，其
      中所稱向原告借款50萬元及承諾還款之「本公司」，依下
      列事證，應係指被告：
      原告於82年3月2日經被告董事會選任為董事長。
      承諾書首揭：「茲歡迎甲○○先生加入本公司股東，選
        為董事長壹職，經協商同意委任總經理山田美惠子代行
        使董事長職權…」等語、第3條載明：「甲○○任董事
        長職務，本公司股東會同意支付每月壹萬元車馬費」等
        語及承諾書末記載被告為立書人等情，均核與原告經選
        任為被告董事長之事實相符。故承諾書所稱「本公司」
        應係指被告。
    (3)從而，依承諾書第4條可知被告確曾向原告借款50萬元及
      承諾還款。再參酌原告陳稱：兩造間僅有系爭50萬元借款
      等語，被告未主張兩造間曾有其他借貸關係，以及訴外人
      林汝銓於本院92年度北簡字第6627號清償債務事件中結證
      稱：「…原告為風土公司的負責人，我是該公司的日本翻
      譯，該公司實際為山田美惠子所有…其來台灣是買地做高
      爾夫球場…當初山田美惠子是代表公司，因為公司要貸款
      辦理土地登記，所以才找原告幫忙，請原告先行墊款…我
      記得是用電匯的…是原告自己借款給山田美惠子，借款應
      該是要借給公司，因為山田美惠子代表公司，所以款項才
      會匯入其帳戶內，因為山田美惠子是透過我告知原告，因
      為其為日本人，我為其翻譯，所以才會得知此事。我沒有
      親眼看睹匯款，但是山田美惠子有告訴我，確實有匯過來
      」等語，可知原告主張：被告於承諾書上所稱借款50萬元
      ，係原告於81年9月30日匯至山田美惠子華南銀行忠興分
      行帳戶者等語，並非無據。
    (4)再者，承諾書第4條所載：「有關81年間經甲○○先生介
      紹之中油土地買賣事及向高雄鐘先生辦理土地質押借款，
      向甲○○借款新臺幣50萬元事…」等語，所稱借款緣由，
      核與原告所提81年9月16日授權書所載被告授權原告代理
      被告與中國石油股份有限公司接洽讓售土地事宜相符；而
      該授權書之授權期間至82年9月19日止，亦與原告所提81
      年9月30日即原告匯款當日山田美惠子出具之借據所載「
      訂於82年9月19日前土地買賣授權書到期時還款」等語相
      符。可見承諾書應係確認借據所示之借款關係，並承諾還
      款。故原告主張：被告於82年9月19日系爭借款屆期後未
      償還，應負遲延責任，被告應返還借款50萬元及自82年9
      月20日之遲延利息等語，為有理由。
    (5)被告雖辯稱：承諾書簽立於82年4月12日，當時被告之董
      事長為原告，承諾書以山田美惠子為被告之代表人，未經
      有權代表人簽立，對被告不生效力等語。然依承諾書首揭
      ：「…經協商同意委任總經理山田美惠子代行使董事長職
      權」等語，可知原告於82年3月2日經選任為董事長後，其
      董事長職權即委由持股數佔絕大多數之董事山田美惠子代
      為行使。故山田美惠子於82年4月12日書立承諾書時代表
      公司簽章，並無不合，難謂對被告不生效力。
    (6)又被告雖辯稱：承諾書之立書人有被告及儷國公司，文內
      所謂「本公司」無法證明係被告等語。然查，原告陳明其
      未擔任儷國公司任何職務，為被告所不爭執，則難認承諾
      書有關原告「加入本公司股東，選為董事長」等內容係就
      儷國公司所為。至於將儷國公司併列為立書人之用意，原
      告主張：係在於使儷國公司瞭解被告欲處分持股優先償還
      原告之事實等語，核與承諾書第4條載明：「…本公司承
      諾於風土公司土地或持有儷國公司之股權或土地處理時優
      先償還…」等語相符，其主張並非無據。故被告以承諾書
      之立書人不明確而辯稱被告非借款人，不足採信。
    (7)另被告雖辯稱：原告就系爭50萬元借款，曾於另案主張係
      山田美惠子個人生前所借，而訴請山田美惠子之繼承人柳
      澤英世返還借款，經判決駁回確定，故原告本件請求有悖
      經驗法則，且足見兩造間就借款欠缺合意等語。經查，原
      告雖於本院92年度北簡字第6627號清償債務事件提出相同
      之事證，主張系爭50萬元係山田美惠子個人生前所借，而
      訴請山田美惠子之繼承人柳澤英世返還借款，然原告既係
      依山田美惠子出具之借據為請求，其當時認借款關係存在
      於原告與山田美惠子之間，並不違反一般人對於證據所代
      表法律關係之認定。原告前案請求經駁回確定後，改弦更
      張，並依前案所得資料，包括證人林汝銓之證詞，另訴請
      被告返還借款，難謂有悖經驗法則，亦難以原告因借據誤
      認法律關係，遽謂兩造間欠缺借款之合意。
  (二)被告是否應依82年4月12日承諾書給付原告自89年2月11日起
    至91年3月12日止之車馬費25萬元？
    (1)原告既於82年3月2日經被告董事會選任為董事長，則其主
      張得依承諾書第3條：「甲○○任董事長職務，本公司股
      東會同意支付每月壹萬元車馬費。」之約定，請求被告給
      付車馬費，應認可採。
    (2)被告雖辯稱：原告自84年5月19日起至91年9月26日止，遭
      假處分禁止行使被告之董事或董事長職權，期間自不得請
      求被告給付車馬費等語，然查：
      承諾書第3條僅約定：原告「任董事長職務」，被告股
        東會同意支付每月1萬元車馬費等語，並未約定原告須
        執行董事長職務。
      且承諾書首揭：原告受選任為董事長後，「經協商同意
        委任總經理山田美惠子代行使董事長職權」等語，可知
        事實上原告毋須行使董事長職權，其職權已委由山田美
        惠子代為行使。
      再參酌被告發行股數為50,000股，原告擔任董事長期間
        之持股數僅1股，而被告董事山田美惠子持股為49,994
        股等情，可知原告主張被告之實際出資者為山田美惠子
        ，因其為日本藉，受公司法限制，乃委請原告擔任董事
        長，並以每月1萬元酬謝原告等語，並非無據。
      車馬費既純為酬謝原告擔任名義上之董事長，則原告於
        84年5月19日至91年9月26日間雖遭假處分禁止行使董事
        長職權，然原告於該期間仍為被告名義上之董事長，自
        無礙其依承諾書之約定，請求被告給付車馬費。
    (3)從而，原告請求被告給付自89年2月11日起至91年3月12日
      止之車馬費25萬元及遲延利息，為有理由。
六綜上所述，原告依消費借貸及契約關係，請求被告給付75萬元
  ，及其中15萬元自82年9月20日起、另25萬元自起訴狀繕本送
  達翌日即94年2月19日起，均至清償日止，按年利率5％計算之
  利息，為有理由，應予准許。兩造分別陳明願供擔保請准宣告
  假執行或免為假執行，均核無不合，爰分別酌定相當之擔保金
  額，予以准許。
七本件事證業已明確，兩造其餘主張陳述及所提之證據，經本院
  審酌後，認均不足以影響本判決之結果，均毋庸再予論述，附
  此敘明。
八據上論結，原告之訴為有理由，依民事訴訟法第78條、第390
  條第2項、第392條第2項，判決如主文。
中    華    民    國    95    年    5    月    23    日
                  民事第四庭  審判長法  官  林麗玲
                                    法  官  陳文正
                                    法  官  林玲玉
以上正本係照原本作成。
如對本判決上訴，須於判決送達後20日內向本院提出上訴狀。
中    華    民    國    95    年    5    月    23    日
                                    書記官  江虹儀


司法院資訊處製作；財團法人民間司法改革基金會備份。
